臺灣高等法院刑事判決
109年度上訴字第2339號
上  訴  人  
即  被  告  張明仁



上列上訴人即被告因違反毒品危害防制條例案件，不服臺灣士林
地方法院109年度審訴字第259號，中華民國109年5月8日第一審
判決（起訴案號：臺灣士林地方檢察署109年度毒偵字第89號）
，提起上訴，本院判決如下：
    主  文
原判決撤銷。
本件公訴不受理。
    理  由
一、公訴意旨略以：被告甲○○前因施用毒品案件，經原審法院裁
    定送觀察、勒戒及強制戒治後，於民國96年8月15日強制戒
    治執行完畢釋放出所，並經臺灣士林地方檢察署（下稱士林
    地檢署）檢察官以96年度戒毒偵字第64號為不起訴處分確定
    ；又於前開強制戒治執行完畢釋放後5年內之97年間，因施用毒
    品案件，經原審法院以97年度訴字第497號判決判處有期徒
    刑8月確定，並於98年7月30日送監執行完畢；又因①施用毒
    品案件，經本院以103年度上訴字第489號判決判處有期徒刑
    8月，經上訴為最高法院以103年度台上字第2661號判決駁回
    上訴確定、②施用毒品案件，經原審法院以103年度審訴字第
    218號判決判處有期徒刑8月確定，上開①、②案件，經合併定
    應執行有期徒刑1年3月確定，於105年1月27日假釋出監，嗣
    於105年3月14日縮刑期滿假釋未經撤銷而視為執行完畢。詎
    其仍未戒除毒癮，基於施用第一級毒品海洛因之犯意，於108
    年12月19日上午8時許，在新北市○○區○○街00巷0號3樓之1住
    處，以針筒施用第一級毒品海洛因1次。嗣於同日下午2時30
    分許，因其為通緝犯，遭警在臺北市○○區○○街000號緝獲，
    並經其同意搜索及採集其尿液送驗，當場扣得其所有海洛因1
    包（淨重12.99公克、驗餘淨重12.93公克、純質淨重5.73公
    克）、2包（淨重共1.16公克、驗餘淨重共1.07公克、純質
    淨重共0.90公克）、分裝勺1支、針筒2支、電子磅秤1臺，
    且其尿液檢驗結果呈可待因、嗎啡陽性反應，而悉上情。因
    認被告涉犯毒品危害防制條例第10條第1項施用第一級毒品
    罪嫌。
二、查被告行為後，毒品危害防制條例第20條、第23條、第24條
    業經修正，並增訂第35-1條條文，經總統於109年1月15日公
    布、同年7月15日施行。茲就法律適用情形說明如下：
㈠毒品危害防制條例第20條第3項、第23條第2項分別修正為「依
  前項規定為觀察、勒戒或強制戒治執行完畢釋放後，『3年後』
  再犯第10條之罪者，適用前2項之規定」、「觀察、勒戒或強
  制戒治執行完畢釋放後，『3年內』再犯第10條之罪者，檢察官
  或少年法院（地方法院少年法庭）應依法追訴或裁定交付審理
  」。另增訂同條例第35條之1第2款規定「審判中之案件，由法
  院或少年法院（地方法院少年法庭）依修正後規定處理；依修
  正後規定應為不起訴處分或不付審理之裁定者，法院或少年法
  院（地方法院少年法庭）應為免刑之判決或不付審理之裁定」
  ，亦即法院就審判中之施用毒品案件，應依上揭修正後規定處
  理，合先敘明。
㈡觀諸毒品危害防制條例第20條第3項、第23條第2項之修法理由
  略以：施用毒品者具「病患性犯人」之特質，並參諸世界各國
  之醫療經驗及醫學界之共識，咸認施用毒品成癮者，其心癮甚
  難戒除，如觀察、勒戒或強制戒治執行完畢釋放後，3年後始
  再有施用第一級、第二級毒品之行為者，足見其有戒除毒癮之
  可能，宜再採以觀察、勒戒方式戒除其身癮及以強制戒治方式
  戒除其心癮之措施，為能放寬觀察、勒戒或強制戒治制度之適
  用時機，以協助施用者戒除毒癮，爰修正第20條第3項、第23
  條第3項等語。可知本次修法對於施用毒品者，認具有病患性
  犯人性質，對初犯採觀察、勒戒或強制戒治等治療方式以戒除
  其身癮及心癮，並放寬施以觀察勒戒或強制戒治之適用時機，
  倘前述觀察、勒戒或強制戒治後「3年後再犯」，顯見前所實
  施治療方式已足以遮斷其施用毒品之癮，為期自新，應裁定觀
  察勒戒，以協助施用者徹底戒除毒癮。但對於第3次（或第3次
  以上）再度施用毒品之時間，距最近1次觀察、勒戒或強制戒
  治執行完畢釋放後已逾3年者，應適用同條例第20條第3項，抑
  或同條例第23條第2項規定處理，法律並未明確規定，惟基於
  罪刑法定之明確性原則、法條之文義解釋，參諸觀察、勒戒等
  治療處置乃結合醫師、觀護人、社工心理諮商等不同領域之專
  業人員參與之保安處分措施，其目的無非希望施用毒品者能戒
  斷毒癮，改變其病態行為，在憲法保障人身自由、生存權、健
  康權等基本人權之規範下，由國家在資源許可的範圍內，善盡
  維護國民身心健康的最低限度保護義務，且最高法院已明示該
  院95年度第7次及97年度第5次刑事庭會議決議，不再供參考（
  見最高法院109年8月11日第3次刑事庭會議決議及多數見解）
  ，應認第3犯（或第3犯以上）如距最近1次觀察、勒戒或強制
  戒治執行完畢釋放後已逾3年，足認前開治療療程已收初步實
  效，應重啟處遇程序，再予觀察、勒戒或強制戒治之機會（最
  高法院109年度台上字第3240號、第4105號判決意旨參照）。
㈢又毒品危害防制條例第24條固於109年1月15日修正公布，迄未
  經行政院公告施行日期，亦即修正前規定「本法第20條第1項
  及第23條第2項之程序，於檢察官先依刑事訴訟法第253條之1
  第1項、第253條之2之規定，為附命完成戒癮治療之緩起訴處
  分時，或於少年法院（地方法院少年法庭）認以依少年事件處
  理法程序處理為適當時，不適用之。前項緩起訴處分，經撤銷
  者，檢察官應依法追訴。第1項所適用之戒癮治療之種類、其
  實施對象、內容、方式與執行之醫療機構及其他應遵行事項之
  辦法及完成戒癮治療之認定標準，由行政院定之」仍為現行有
  效之規定。是毒品危害防制條例於97年4月30日修正後，就18
  歲以上施用毒品者進入司法程序之戒癮治療方式，採取「觀察
  、勒戒或強制戒治」及「附命戒癮治療緩起訴」雙軌制，立法
  者旨在設計多元處遇，以達對施用毒品者有效治療、戒毒自新
  之目的，究應採機構或社區處遇方式，立法者賦予檢察官裁量
  權，「得」依職權於個案中具體審酌決定。準此，在同條例第
  20條第3項及第23條第2項修正施行後，有關同條例第24條規定
  之解釋及適用範圍，勢須參酌上揭修法意旨，在現行規範文義
  範圍內配合調整，以貫徹前述修法目的。從而，在施用毒品者
  第3犯（或第3犯以上）如距最近1次觀察、勒戒或強制戒治執
  行完畢釋放後已逾3年者，檢察官仍得本於職權，就修正後毒
  品危害防制條例第20條第3項、第23條第2項及修正前毒品危害
  防制條例第24條等規定、立法目的，妥為斟酌、裁量是否聲請
  法院裁定觀察、勒戒或為附命完成戒癮治療之緩起訴處分，於
  此，法院原則上應尊重檢察官職權之行使，僅為有限之低密度
  審查。
三、次按起訴之程序違背規定者，應諭知不受理之判決，為刑事
    訴訟法第303條第1款所明定。而初犯毒品危害防制條例第10
    條之罪者，或第3犯（或第3犯以上）距最近1次觀察、勒戒
    或強制戒治執行完畢釋放後已逾3年者，依現行毒品危害防
    制條例第20條、第23條、第24條等規定，本於上開對具治療
    成效之病患性毒品犯人，期能藉由強制治療之保安處分或社
    區處遇，戒除其身癮及心癮之立法本旨，均應經檢察官審酌
    、裁量採取「觀察、勒戒或強制戒治」或「附命戒癮治療緩
    起訴」之前置程序，行為人在觀察、勒戒或強制戒治執行完
    畢釋放後，或經「附命緩起訴」並完成戒癮治療後，3年內
    再犯同條之罪，或有第24條第2 項經撤銷緩起訴處分者，始
    符合檢察官應依法起訴或聲請簡易判決處刑之要件，否則即
    與法定訴追之要件不符，縱其間曾因犯施用毒品罪經刑事處
    罰且未滿3年，然此既非屬上開規定之起訴要件，自不生影
    響（最高法院109年度台上字第3777號判決意旨參照）。而
    毒品危害防制條例第35條之1第2 款後段規定「依修正後規
    定應為不起訴處分或不付審理之裁定者，法院或少年法院（
    地方法院少年法庭）應為免刑之判決或不付審理之裁定」之
    文義，所謂法院應為「免刑之判決」之情況，係以檢察官有
    應為不起訴處分之情形為前提，法院始能為免刑之判決，準
    此，在檢察官尚未本於職權就具體個案斟酌、裁量後決定聲
    請法院裁定觀察、勒戒或為附命完成戒癮治療之緩起訴處分
    前，法院無可審查檢察官是否為合義務性之裁量，自不宜逕
    依同條例第35條之1第2款後段規定，遽予認定有應為不起訴
    處分之情形而依職權裁定觀察、勒戒（或強制戒治）後為被
    告免刑之判決，應依首揭說明，認為本案訴訟條件欠缺且無
    從補正，為不受理之判決。至修正後毒品危害防制條例第35
    條之1之立法理由固載明：「關於具體案件適用新舊法之說
    明如下：若該等案件於修正施行前已繫屬於法院或少年法院
    （地方法院少年法庭）者，為求程序之經濟，法院或少年法
    院（地方法院少年法庭）應依修正施行後之規定處理，即應
    依職權為觀察、勒戒或強制戒治之裁定。依修正施行後之規
    定，受觀察、勒戒人無繼續施用傾向者或強制戒治期滿後，
    應為不起訴處分或不付審理之裁定者，法院或少年法院（地
    方法院少年法庭）應為免刑之判決或不付審理之裁定」。立
    法者於立法說明所為立法指示，固為法律解釋方法之一種，
    然「法官應依據法律獨立審判」、「行為之處罰，以行為時
    之法律有明文規定者為限。拘束人身自由之保安處分，亦同
    」，憲法第80條、刑法第1條均有明文，是法院於裁判時，
    首應依憑現行有效之法律，參酌法律規定之文義、目的、整
    體法律規範之體系為綜合判斷，尚非單憑立法理由說明為據
    。本院審酌本次毒品危害防制條例修法本旨及理由，認施用
    毒品者第3犯（或第3犯以上）如距最近1次觀察、勒戒或強
    制戒治執行完畢釋放後已逾3年者，檢察官仍得本於立法者
    所賦予之裁量權，依職權裁量是否聲請法院裁定觀察、勒戒
    或為附命完成戒癮治療之緩起訴處分，業如前述，則毒品危
    害防制條例第35條之1之立法理由認是類案件於修正施行前
    已繫屬於法院，法院應依職權裁定觀察、勒戒或強制戒治等
    旨，致使檢察官未及審酌、行使前揭裁量權，剝奪被告可能
    受為附命完成戒癮治療之緩起訴處分等非拘束人身自由處分
    之可能性，與同條例第20條、第23條之修正意旨及同條例第
    24條之立法本旨是否相合，尚非無疑，附此說明。 
四、原審認定被告施用第一級毒品犯行，事證明確，據以論罪科
    刑，固非無據。惟被告前曾因施用毒品案件，經法院裁定送
    觀察、勒戒後，認有繼續施用毒品之傾向，再經裁定送強制
    戒治，於87年12月22日停止戒治，所餘戒治期間付保護管束
    ，於88年8月10日保護管束期滿未經撤銷視為強制戒治執行
    完畢，經本院以87年度上訴字第2053號判決免刑確定；又因
    施用毒品案件，經原審法院裁定送觀察、勒戒後，認有繼續
    施用毒品之傾向，再經裁定令入戒治處所施以強制戒治，於
    96年8月15日強制戒治執行完畢釋放出所（接續執行另案徒
    刑），並經士林地檢署檢察官以96年度戒毒偵字第64號為不
    起訴處分確定等情，有本院被告前案紀錄表、在監在押全國
    紀錄表、上開不起訴處分書等在卷可稽，本案被告被訴於「
    108年12月19日」上午8時許，以針筒注射之方式，施用第一
    級毒品海洛因之犯行，距其最近1次犯施用毒品經依法觀察
    、勒戒或強制戒治執行完畢釋放之「96年8月15日」，期間
    已逾3年，揆諸前揭說明，自應依修正後之毒品危害防制條
    例第20條第3項、現行毒品危害防制條例第24條等規定，重
    啟處遇程序，再予被告適用「觀察、勒戒或強制戒治」強制
    治療程序或受「附命戒癮治療緩起訴處分」之機會。檢察官
    未及適用修正後毒品危害防制條例等相關規定，針對個案具
    體審酌、裁量有無對被告附命完成戒癮治療之緩起訴處分之
    可能，逕予提起公訴，法院無可審查檢察官是否為合義務性
    之裁量而認定本案有應為不起訴處分之情事，應認檢察官就
    被告施用第一級毒品犯行提起公訴之起訴程序屬違背規定，
    且無從補正，原審未及適用新法諭知不受理之判決，而逕為
    諭知被告有罪之實體判決，尚有未合。被告以其已供出毒品
    來源為由提起上訴（見本院卷第29、102頁），雖未指摘及
    此，惟原審判決既有前揭可議之處，仍屬無可維持，應由本
    院將原判決撤銷，改諭知不受理之判決，且不經言詞辯論為
    之。
五、至本案被告施用第一級毒品犯行是否符合毒品危害防制條例
    第20條、第23條、第24條等規定，檢察官仍得本於職權，具
    體審酌個案情節，裁量聲請法院裁定觀察、勒戒或為附命完
    成戒癮治療之緩起訴處分，抑或為其他適法處理；另扣案第
    一級毒品海洛因3包（含包裝袋3只，驗餘總淨重14公克）、
    殘留海洛因之分裝勺及注射針筒各1支、電子磅秤1臺、注射
    針筒1支等物，是否符合刑法第40條規定得單獨聲請宣告沒
    收，亦請檢察官本於職權依法處理，附此敘明。
據上論斷，應依刑事訴訟法第369條第1項前段、第364條、第307
條、第303條第1款，判決如主文。
本案經檢察官柯怡如、王芷翎提起公訴。 
中　　華　　民　　國　　109 　年　　10　　月　　27　　日
                  刑事第十八庭  審判長法  官  何俏美
                                      法  官  陳海寧
                                      法  官  葉乃瑋
以上正本證明與原本無異。
如不服本判決，應於收受送達後20日內向本院提出上訴書狀，其
未敘述上訴之理由者並得於提起上訴後20日內向本院補提理由書
（均須按他造當事人之人數附繕本）「切勿逕送上級法院」。
                                      書記官  程欣怡
中　　華　　民　　國　　109 　年　　10　　月　　28　　日